【裁判字號】    90,上更(一),20
【裁判日期】    900815
【裁判案由】    清償借款
【裁判全文】
臺灣高等法院高雄分院民事判決  九十年度上更(一)字第二０號
   上  訴  人    乙○○
   被 上訴 人    甲○○
右當事人間請求清償借款事件，上訴人對於中華民國八十八年七月七日台灣屏東地方
法院八十八年度訴字第二十九號第一審判決提起上訴，經最高法院第一次發回更審，
本院判決如左：
      主      文
原判決關於駁回上訴人後開第二項之訴部分及該部分假執行之聲請暨訴訟費用之裁判
均廢棄。
被上訴人應給付上訴人新台幣壹佰陸拾萬元。
其餘上訴駁回。
第一、二審及發回前第三審訴訟費用，由被上訴人負擔。
本判決第二項於上訴人以新台幣伍拾肆萬元供擔保後，得假執行，被上訴人如於假執
行程序實施前，以新台幣壹佰陸拾萬元預供擔保後，免為假執行。
      事      實
甲、上訴人方面：
一、聲明：求為判決：
  (一)原判決廢棄。
  (二)被上訴人應給付上訴人新台幣壹佰陸拾萬元及自民國八十八年一月十四日起至清
    償日止，按年息百分之五計算之利息。
  (三)願供擔保，請准宣告假執行。
二、陳述：除與原判決記載相同者，予以引用外，補稱：
  (一)被上訴人所出具每張面額為十萬元之支票共六十三張予上訴人，已兌現者有三十
    張，未兌現者現尚有三十三張，其中未兌現之十六張，即本件訴訟審理之範圍，
    另十一張則業經鈞院八十九年上字第三○一號作成判決。上訴人之所以將被上訴
    人尚未清償之三百三十萬元分次請求，主要係考量強制執行有無效果及繳納擔保
    金之緣故。
  (二)上訴人願將得標會款五百零五萬二千五百元借與被上訴人之理由，係被上訴人同
    意依照以陳榮成為會首之互助會約定，按月償還十萬元予其他活會會員，合計六
    百三十萬元，至於兩造間並無就借款另行約定利息。亦即，六百三十萬元與五百
    零五萬二千五百元間之差額一百二十四萬七千五百元係給付予其他活會會員而非
    上訴人。
  (三)依證人陳榮成與林鳳麗之證言，足認兩造間確有借貸之合意。
  (四)上訴人於八十三年九月間在扣除被上訴人前所欠之四百萬元債務及會款十三萬三
    千四百元後，實際交付現金十一萬九千一百元及面額共八十萬元之支票七紙，且
    支票均已存入被上訴人之子李竹春之帳戶，兌現無訛，並有被上訴人在原審所提
    出之會算單為憑。從而，上訴人將上開四百萬元債務及會款十三萬三千四百元先
    行扣還之行為，顯係被上訴人 (即借用人)將其對於上訴人 (即貸與人)所負之債
    務，轉換為本件金錢消費借貸所應交付之金錢，且經兩造會算金額無誤，而合意
    成立消費借貸之法律關係，故本件消費借貸金額五百零五萬二千五百元應已具備
    要物性，而合法生效。
  (五)被上訴人固辯稱，系爭款項並非借款而係會款云云，惟系爭款項如係會款，則被
    上訴人理應提出會單以為證明。然被上訴人就此主張並不能舉證以實其說，其抗
    辯自非可採。
三、證據：除援用歷審之證據外，補提支票影本六張，台灣屏東地方法院民事執行處
    扣押命令影本兩張為證。
乙、被上訴人方面：
一、聲明：上訴駁回。
二、陳述：
  (一)所謂借款合意，借貸雙方至少應就「借貸金額」、「償還時間」、「利息之約定
    」、「償還之方法」等有共同之意思表示始可。本件上訴人主張之借貸關係中「
    借貸金額」、「借貸時間」、「償還之方法」等重要事實有前後不一之明顯瑕疵
    。上訴人固舉其女兒林鳳麗為證人以證明交付借款金額及借貸合意，為林鳳麗與
    上訴人為二等血親關係不須具結擔保所述為真實，且於本件訴訟伊始為上訴人之
    訴訟代理人，其所為之證言猶如上訴人所自為，根本無任何證明力，加以其所為
    之證言前後不符，自難以採信。
  (二)兩造並未就五百零五萬二千五百元部分有任何借款合意，且上訴人之起訴事實亦
    非就上開金額為起訴，另上訴人亦無法證明兩造間有借款合意。
三、證據：援用第一審及本院前審之證據。
      理      由
一、上訴人起訴主張：被上訴人於民國八十三年九月間向伊借款，伊乃標取以訴外人
    陳榮成為會首，每會新台幣  (下同)十萬元之互助會，將所得會款五百零五萬二
    千五百元貸與被上訴人，於扣除被上訴人前積欠伊之會款十三萬三千四百元及借
    款四百萬元後，交付現金十一萬九千一百元及面額八十萬元之支票予被上訴人；
    被上訴人則交付由其子李竹春簽發經其背書，每張面額十萬元之支票共六十三張
    予伊為憑。詎上開支票其中十六張屆期經提示不獲付款，故被上訴人應返還伊借
    款一百六十萬元，如認兩造間未成立借貸關係，被上訴人既承認因支付會款始交
    付系爭支票予伊，伊亦得請求被上訴人給付會款等情，求為命被上訴人給付伊一
    百六十萬元及自起訴狀繕本送達翌日起算之法定遲延利息之判決。被上訴人則以
    ：伊係因參加以上訴人為會首之互助會得標，上訴人始交付會款予伊，伊並未向
    上訴人借款等語，資為抗辯。
二、上訴人主張持有被上訴人之子李竹春簽發，並由被上訴人背書，每張面額十萬元
    之支票計十六張，屆期經提示不獲付款等情，業據上訴人提出上開支票及退票理
    由單影本各十六張在卷可稽  (見原審卷第七頁至第十三頁)，被上訴人對上開支
    票之真正亦不爭執，堪信為實在。而被上訴人對於已收到上訴人所給付之五百零
    五萬二千五百元之事實，並未否認，惟被上訴人主張該款項實為伊參加上訴人為
    會首，伊得標所得之會金，並非消費借貸之金錢。從而該款項是否為兩造間本於
    消費借貸之合意所交付，即為本件之重要爭點，應先予究明。經查：
  (一)被上訴人雖否認該五百零五萬二千五百元係得自上訴人標取以陳榮成為會首之會
    款，辯稱伊並未向上訴人借款云云。惟據證人陳榮成證稱：「八十三年四月十日
    我擔任會首，每會十萬元，共七十四員，原告  (即上訴人)參加二會，每月標一
    次，每雙月再加標一次。林  (即上訴人)曾告訴我說有人要向他借錢，他於八十
    三年九月十日得標，標金約有六百萬元......  他曾告訴我，會要借給別人標」
    等語 (見原審卷第三九頁)。又證人林鳳麗 (即上訴人之女)亦陳稱：「八十三年
    九月被告 (即被上訴人)向我父親借四百多萬元...... 我父親標陳榮成之會給被
    告(即被上訴人)，被告開立李竹春之票給我父親，共開四十多張，是在我家交錢
    的」等語 (見原審卷第四○頁)，復據上訴人提出互助會名單為證  (見原審卷第
    四二頁) ，足認上訴人主張該款項係伊標自陳榮成任會首的互助會所得會款，再
    貸予被上訴人等情，應屬實在，被上訴人辯稱伊未向上訴人借款云云，難謂可採
    。被上訴人又以：林鳳麗所述被上訴人借貸之金額及被上訴人交付之支票張數與
    上訴人之主張並非全同等語，資為抗辯，惟林鳳麗僅為被上訴人交付該款項予上
    訴人時之在場人，究非本件消費借貸之當事人，且其出庭作證之時間八十八年三
    月十日距離被上訴人之借貸時間八十三年九月間亦已時隔甚久，即使關於借貸之
    細節與事實稍有出入，尚屬正常。又林立鳳雖係上訴人之女，惟「證人為不可替
    代之證據方法，如果確係在場聞見待證事實，而其證述又非虛偽者，縱令證人與
    當事人有親屬、親戚或其他利害關係，其證言亦非不可採信」，最高法院著有五
    十三年台上字第二六七三號判例可資參照，茲本院綜合全辯論意旨，認為證人林
    鳳麗上開證言為可採，被上訴人主張林鳳麗之證言依法不得採取云云，殊嫌無據
    。
  (二)上訴人主張被上訴人於八十三年九月間因需款孔急而向伊借款，伊乃將其參加陳
    榮成為會首，每會十萬元之互助會，於第九會以三萬二千五百元之標息，標得會
    款五百零五萬二千五百元 (包括活會會款四百二十五萬二千五百元及死會會款八
    十萬元) 貸予被上訴人。被上訴人對於其中活會會款於扣除被上訴人積欠伊之會
    款十三萬三千四百元，再扣除被上訴人前曾向伊借得之四百萬元後，被上訴人實
    際受領十一萬九千一百元乙節，並未爭執，此與被上訴人所提會算單 (見原審卷
    第六二頁)之記載相符，再參以證人盧燕如  (被上訴人之媳婦)於原審證稱：「(
    會算) 單內之四百萬是我們向他借的，他從會錢內扣除後，只交付給我們十一萬
    九千一百元」等語  (見原審卷第六一頁)，互核相符，足見上訴人上開主張應屬
    可信。又死會會款八十萬元部分，上訴人主張伊交付七張面額共為八十萬元之支
    票予被上訴人，該七張支票之票款均存入被上訴人之子李竹春在高雄區中小企業
    銀行內埔分行之00000000000000號帳戶內，此有原審法院向高雄
    區中小企業銀行調閱八十三年九月份之存款明細表影本乙紙在卷可按 (見原審卷
    第六八頁) ，復與證人盧燕如所稱：「死會的錢他是開支票給我，不是乙○○的
    票，共七張票，一張二十萬元，其餘是十萬元」等語  (見原審卷第六一頁)，亦
    相符合，是上訴人已將標得會款交付予被上訴人乙節，足堪確認。
  (三)又根據上訴人參加訴外人陳榮成為會首之互助會會單附註欄(3)、(4)點之記載，得
    標之死會會員，須按當時活會會員之人數，簽發相同張數之支票交予會首，以作
    為會首向活會會員收取會款之憑證。而活會會員於取得死會會員簽發之支票後，
    於嗣後標取會款時，即得依交付支票之得標死會會員之授權，逕在支票上填妥發
    票日而持向死會會員請求給付會款，以作為收取死會會款之方法。查證人盧燕如
    於原審證稱：「會算單是原告  (即上訴人)給我的，本會是八十三年九月得標，
    以三萬二千五百元得標，是往下標，不知第幾會得標，但我開立六十三張十萬元
    支票，發票人李竹春，發票日只填十五日，年月份沒填」等語 (見原審卷第六十
    頁背面)，而證人陳榮成亦證稱：「他 (乙○○即上訴人)於八十三年九月十日得
    標，標金約有六百萬元，原告交支票給我時，支票上開票人是李竹春，背書人是
    甲○○」等語，皆可證明得標之會員，確有按活會會員之人數交付支票予會首之
    義務。又被上訴人對於上訴人所持有系爭未兌現之十六張支票係因標會而簽發，
    並不否認，故系爭十六張支票應為上訴人在八十三年九月十日得標後，由被上訴
    人按當時活會會員人數  (六十三人)，交予上訴人轉交予會首陳榮成之支票中之
    一部，上訴人主張伊將得標之會款貸予被上訴人，且該款項係兩造間本於消費借
    貸之合意所交付，尚非無據。
三、綜據上述，本件應係被上訴人向上訴人借款，兩造乃約定由上訴人將伊參加陳榮
    成為會首之互助會所得標金五百零五萬二千五百元貸予被上訴人，於扣除被上訴
    人前積欠上訴人之會款十三萬三千四百元及借款四百萬元後，交付現金十一萬九
    千一百元及七張面額八十萬元之支票予被上訴人，被上訴人則交付由其子李竹春
    簽發經其背書，未填載年月每張面額十萬元之支票共六十三張予上訴人，由其持
    交會首，作為清償借款之方式，故上開六十三張支票係被上訴人清償本金及利息
    之支付工具，至其間一百廿四萬七千五百元之差額，應係兩造關於借款所約定之
    利息，兩造間確有消費借貸之關係存在，洵堪認定。該六十三張支票由上訴人交
    付會首陳榮成後，因系爭之十六張支票遭退票 (按：共計退票卅三張，其中十一
    張經本院另案為上訴人勝訴之判決後，被上訴人及其子李竹春不服該判決，已聲
    明上訴，另六張之影本見本院上更一卷第三二頁) ，陳榮成乃將支票退回上訴人
    ，由上訴人另開自己的支票以繳交該面額之死會會款，有系爭支票及退票理由單
    影本在卷可稽，並經陳榮成證述無誤  (見原審卷第三九頁背面)。按被上訴人以
    其子李竹春所簽發之支票依背書交付與上訴人，為其清償金錢消費借貸本金、利
    息之方法，系爭十六張支票因未能兌現，即票據債務既未因履行而消滅，則被上
    訴人對於上訴人所負之消費借貸債務自仍然存在，上訴人請求返還，應認為有理
    由。
四、上訴人在原審雖又追加「依給付會款之法律關係請求」  (見原審卷第七五頁)，
    此項追加，原審認不甚礙被上訴人之防禦及訴訟之終結，予以准許，固無不合。
    惟本件上訴人本於消費借貸返還請求權及會款請求權，請求被上訴人返還借款或
    會款一百六十萬元本息，此種起訴之型態，學說上稱為訴之重疊合併，詳言之，
    訴訟標的雖有數項，而僅有單一之聲明，法院應就原告所主張之數項標的逐一審
    判，如其中一項請求為有理由，即可為原告勝訴之判決，就他項標的無須更為審
    判，法院如就數項標的同時判決，則為法所不許 (最高法院台上字第一一二七號
    判決參照) 。本院既認上訴人得依消費借貸之法律關係請求返還借款，依上說明
    ，即無再就給付會款之法律關係予以審酌之必要，並此敘明。
五、從而，上訴人本於消費借貸之法律關係請求被上訴人清償如系爭十六張支票面額
    之借款一百六十萬元，為有理由，應予准許。惟關於請求給付法定遲延利息部分
    ，經查：被上訴人所交付予上訴人之六十三張支票，其所表彰之金額除本金五百
    零五萬二千五百元外，尚包含利息在內，此觀兩造所約定之還款方式及借款本金
    及票款總額間有一百廿四萬七千五百元之差額自明。按「對於利息，無須支付遲
    延利息」，民法第二百卅三條第二項定有明文，上訴人既未能計算如支票面額表
    彰之借款本息各占多少，本院自無為其計算之義務，故上訴人請求給付法定遲延
    利息之部分，於法尚嫌無據。原審就上訴人請求返還借款一百六十萬元部分，遽
    為敗訴之判決，尚非允洽，上訴意旨指摘原判決此部分不當，求予廢棄改判，為
    有理由，應由本院廢棄改判之，另關於給付法定遲延利息部分，為無理由，應予
    駁回，原審法院此部分判決，並無不合，上訴意旨指摘原判決此部分不當，求予
    廢棄改判，為無理由，應予駁回。上訴人勝訴部分，上訴人陳明願供擔保請求宣
    告假執行，自有所據，應予准許，被上訴人雖未陳明願供擔保請求免為假執行，
    惟基於衡平原則，爰依民事訴訟法第三百九十二條中段之規定，依職權宣告預供
    擔保後免為假執行。
六、結論：本件上訴為一部有理由，一部無理由，依民事訴訟法第四百五十條、第四
    百四十九條第一項、第七十九條但書、第四百六十三條、第三百九十條第二項、
    第三百九十二條，判決如主文。
中      華      民      國    九十      年      八      月     十五     日
                                      臺灣高等法院高雄分院民事第五庭
~B1審判長法官  蔡明宛
~B2法      官  黃科瑜
~B3法      官  周慶光
右為正本係照原本作成。
如對本判決上訴，須於判決送達後二十日內向本院提出上訴狀，未表明上訴理由者，
，應於上訴後二十日內向本院提出理由書（均須按他造當事人之人數附繕本）。上訴
時應提出委任律師或具有律師資格之人之委任狀，並依附註條文規定辦理。
中      華      民      國    九十      年      八      月     十七     日
~B法院書記官  郭蘭蕙
附註：
民事訴訟法第四百六十六條之一：
對於第二審判決上訴，上訴人應委任律師為訴訟代理人，但上訴人或其法定代理人具
有律師資格者，不在此限。
上訴人之配偶、三親等內之血親、二親等內之姻親，或上訴人為法人、中央或地方機
關時，其所屬專任人員具有律師資格並經法院認為適當者，亦得為第三審訴訟代理人。
第一項但書及第二項情形，應於提起上訴或委任時釋明之。
                                                                        Ｄ


司法院資訊處製作；財團法人民間司法改革基金會備份。
